ACORDAO-COMPLETO-2430073

ACÓRDÃO 10191/2020 ATA 33/2020 - PRIMEIRA CÂMARA

VISTOS, relatados e discutidos estes autos de atos de aposentadoria emitidos pela Universidade Federal do Paraná.
ACORDAM os ministros do Tribunal de Contas da União, reunidos em sessão da 1ª Câmara, diante das razões expostas pelo relator, em:
9.1. considerar legais e determinar o registro dos atos de Luiz Antonio Thereza (peça 7) , Luiz Fernando Munhoz da Rocha (peça 8) e; 
9.2. considerar ilegais os atos de aposentadoria de Locivo Leo Friedrich (peça 6) , Luiz Roberto Dondalski (peça 9) e Maria Dalva Leal (peça 10) , recusando-lhes o registro, nos termos do § 1º do art. 260 do RI/TCU; 
9.3. dispensar a devolução dos valores indevidamente recebidos de boa-fé pelos interessados, nos termos da Súmula 106 deste Tribunal; 
9.4. determinar à Universidade Federal do Paraná que: 
9.4.1. no prazo de 15 (quinze) dias, cesse quaisquer pagamentos aos atos considerados ilegais, ajustando o valor da rubrica "vencimento básico complementar" nos proventos de Locivo Leo Friedrich e Luiz Roberto Dondalski para, respectivamente, R$ 8,69 (oito reais e sessenta e nove centavos) e R$ 25,39 (vinte e cinco reais e trinta e nove centavos) , e excluindo tal rubrica dos proventos de Maria Dalva Leal, sob pena de responsabilidade solidária do responsável pela omissão;
9.4.2. proceda ao recálculo dos anuênios devidos a Locivo Leo Friedrich, Luiz Roberto Dondalski e Maria Dalva Leal, em razão das alterações acima referenciadas;
9.4.3. cadastre novos atos de concessão de aposentadoria, livres das irregularidades apontadas, submetendo-os, no prazo de 30 (trinta) dias, à apreciação deste Tribunal, nos termos do art. 262, caput e § 2º, do RI/TCU, e 19, § 3º, da Instrução Normativa TCU 78/2018;
9.4.4. dê ciência do inteiro teor desta deliberação aos interessados, alertando-os de que o efeito suspensivo proveniente da interposição de eventuais recursos perante o Tribunal não os exime da devolução dos valores percebidos indevidamente após a respectiva notificação, caso esses não sejam providos, devendo encaminhar os comprovantes dessa notificação a esta Corte no prazo de até 30 (trinta) dias.

Concessão inicial e alteração de aposentadoria.

Primeira Câmara

Universidade Federal do Paraná (UFPR).

3. Interessados/Responsáveis:
3.1. Interessados: Locivo Leo Friedrich (XXX.281.280-XX); Luiz Antonio Thereza (XXX.646.109-XX); Luiz Fernando Munhoz da Rocha (XXX.171.249-XX); Luiz Roberto Dondalski (XXX.914.569-XX); Maria Dalva Leal (XXX.543.118-XX).

13.1. Ministros presentes: Walton Alencar Rodrigues (Presidente), Benjamin Zymler, Bruno Dantas e Vital do Rêgo.
13.2. Ministro-Substituto presente: Weder de Oliveira (Relator).

WEDER DE OLIVEIRA

Em exame, 5 (cinco) atos de aposentadoria (dois de concessão inicial e três de alteração) emitidos pela Universidade Federal do Paraná (UFPR) .
Reproduzo, com ajustes de forma, a instrução do auditor da Secretaria de Fiscalização de Pessoal (Sefip) , (peça 12) , que recebeu anuência do diretor da unidade especializada (peça 13) e manifestação de concordância do MP/TCU, representado pelo procurador Júlio Marcelo de Oliveira (peça 14) :
"INTRODUÇÃO
1.	Trata-se de atos de concessão de aposentadoria de Locivo Leo Friedrich, Luiz Antonio Thereza, Luiz Fernando Munhoz da Rocha, Luiz Roberto Dondalski e Maria Dalva Leal, ex-servidores da Universidade Federal do Paraná.
2.	Os atos foram submetidos, para fim de registro, à apreciação do Tribunal de Contas da União (TCU) , de acordo com o art. 71, inciso III, da Constituição Federal. O cadastramento e a disponibilização ao TCU ocorreram por intermédio do Sistema de Apreciação e Registro de Atos de Admissão e Concessões, na forma dos arts. 2º, caput e incisos I a VI, e 4º, caput, da Instrução Normativa - TCU 78/2018.
EXAME TÉCNICO
Ato de Locivo Leo Friedrich
3.	Trata-se de ato de alteração de aposentadoria em que foram acrescidos novos tempos de serviço (o ato inicial foi enviado para apreciação desta Corte em 3/8/2015, não restando tempo hábil para ser apreciado em conjunto com o presente ato) , no qual consta a rubrica Vencimento Básico Complementar (VBC) , originada do art. 15 da Lei 11.091, de 12/1/2005. Referida lei reestruturou a carreira do cargo ocupado pela interessada e estabeleceu uma parcela complementar, em seu art. 15, de caráter temporário, que deveria ser absorvida ao longo do tempo. In verbis:
Art. 15. O enquadramento previsto nesta Lei será efetuado de acordo com a Tabela de Correlação, constante do Anexo VII desta Lei.
 (....) 
§ 2º Na hipótese de o enquadramento de que trata o § 1º deste artigo resultar em vencimento básico de valor menor ao somatório do vencimento básico, da Gratificação Temporária - GT e da Gratificação Específica de Apoio Técnico-Administrativo e Técnico-Marítimo às Instituições Federais de Ensino - GEAT, considerados no mês de dezembro de 2004, proceder-se-á ao pagamento da diferença como parcela complementar, de caráter temporário. (Vide Lei nº 12.772, de 2012) 
§ 3º A parcela complementar a que se refere o § 2º deste artigo será considerada para todos os efeitos como parte integrante do novo vencimento básico, e será absorvida por ocasião da reorganização ou reestruturação da carreira ou tabela remuneratória, inclusive para fins de aplicação da tabela constante do Anexo I-B desta Lei. (Vide Lei nº 12.772, de 2012) 
4.	Posteriormente, em nova reestruturação remuneratória estabelecida pela MPv 431, de 14/5/2008 (convertida na Lei 11.784/2008, de 22/8/2008) e com efeitos financeiros a partir de 1/5/2008, ficou ressalvado que a parcela complementar não seria absorvida por ocasião da então reestruturação implantada. Veja-se a redação do artigo 13 da MPv, que não foi alterado quando convertido em Lei:
Art. 13.  A parcela complementar de que tratam os §§ 2o e 3o do art. 15 da Lei no 11.091, de 12 de janeiro de 2005, não será absorvida por força dos aumentos remuneratórios decorrentes das alterações realizadas na Lei no11.091, de 12 de janeiro de 2005, em virtude das alterações impostas pelos arts. 12 e 15 desta Lei. 
5.	De idêntica forma, as reestruturações salariais posteriores (Leis 12.772/2012 e 13.325/2016) também determinaram a não absorção da parcela complementar. Veja-se o artigo 43 da Lei 12.772/2012, com redação dada pela Lei 13.325/2016:
Art. 43. A parcela complementar de que tratam os §§ 2º e 3º do art. 15 da Lei nº 11.091, de 12 de janeiro de 2005, não será absorvida por força dos aumentos remuneratórios com efeitos financeiros no período de 2013 a 2017. (Redação dada pela Lei nº 13.325, de 2016) 
6.	Muito embora a MPv em questão, bem como as Leis 12.772/2012 e 13.325/2016, tenham determinado a não absorção da parcela complementar por ocasião das novas estruturas remuneratórias então implantadas, ela não ressalvou os efeitos financeiros já então aplicados pela Lei 11.091/2005. Ou seja, operou-se efeito ex nunc no que tange a não absorção em questão, podendo valer tão somente a partir do momento em que foi estabelecida. Neste sentido têm sido as decisões desta Corte sobre a questão, conforme Acórdão 3504/2018-TCU-Segunda Câmara, de 8/5/2018, relatora Ana Arraes.
7.	Dessa forma, é necessário avaliar se o cálculo da parcela complementar, incluída na ficha financeira de maio de 2005, observou a fórmula de cálculo estabelecida no art. 15, § 2º, da Lei 11.091/2005 (parcela complementar = provento básico de maio de 2005 - provento básico de dezembro de 2004 - GT - GEAT) ;
8.	O quadro a seguir permite maior clareza nessa verificação, a partir das informações financeiras constantes da peça 2:
	Mês/ano
	Provento básico (R$) (B) 
	GT (R$) 
	GEAT (R$) 
	Parcela complementar devida (R$) (=A-B) 
	Soma (R$) (A) 

	dez/04
	888,62
	133,29
	180
	não se aplica
	1.201,91

	mai/05
	1.061,81
	-
	-
	140,10
	1.201,91

	abr/08
	1.193,22
	-
	-
	8,69
	1.201,91

Fonte: Sefip
9.	Diante do exposto, constata-se que a parcela complementar a ser paga desde abril/2008 deveria ser R$8,69 (R$1201,91- R$1.193,22) . Logo, o valor constante do ato de aposentadoria, editado em 2016, está incorreto. 
10.	O valor que consta do ato é R$25,79 e do contracheque atual é R$41,55, de modo que será proposto que o ato seja apreciado pela legalidade com determinação para que a unidade jurisdicionada corrija tanto no Sisac quanto no Siape o valor da VBC para R$8,69.
11.	Cabe destacar que esta parcela complementar integra o vencimento básico para todos os efeitos, conforme estabelecido no artigo 15, §3º, da Lei 11.091/2005. Portanto, após a correção da rubrica em menção, o valor pago a título de anuênios terá o seu valor reduzido, em vista da redução da respectiva base de cálculo.
Ato de Luiz Antonio Thereza
12.	Não foram constatadas irregularidades no ato de aposentadoria do interessado ou pagamentos indevidos em seu contracheque. O interessado possui outra aposentadoria como professor de ensino superior, o que não conflita com a aposentadoria do ato em análise no cargo de médico. Assim, será proposto que o ato seja apreciado pela legalidade.
Luiz Fernando Munhoz da Rocha
13.	Trata-se de ato de alteração de aposentadoria, com o acréscimo de novos tempos de serviço. O ato inicial foi julgado legal nos autos do TC-Processo 009.262/2010-5. Consta do novo ato a rubrica Vencimento Básico Complementar, parcela que não constava do ato inicial.
14.	Referida rubrica se originou do art. 15 da Lei 11.091, de 12/1/2005. Referida lei reestruturou a carreira do cargo ocupado pela interessada e estabeleceu uma parcela complementar, em seu art. 15, de caráter temporário, que deveria ser absorvida ao longo do tempo. In verbis:
Art. 15. O enquadramento previsto nesta Lei será efetuado de acordo com a Tabela de Correlação, constante do Anexo VII desta Lei.
 (....) 
§ 2º Na hipótese de o enquadramento de que trata o § 1º deste artigo resultar em vencimento básico de valor menor ao somatório do vencimento básico, da Gratificação Temporária - GT e da Gratificação Específica de Apoio Técnico-Administrativo e Técnico-Marítimo às Instituições Federais de Ensino - GEAT, considerados no mês de dezembro de 2004, proceder-se-á ao pagamento da diferença como parcela complementar, de caráter temporário. (Vide Lei nº 12.772, de 2012) 
§ 3º A parcela complementar a que se refere o § 2º deste artigo será considerada para todos os efeitos como parte integrante do novo vencimento básico, e será absorvida por ocasião da reorganização ou reestruturação da carreira ou tabela remuneratória, inclusive para fins de aplicação da tabela constante do Anexo I-B desta Lei. (Vide Lei nº 12.772, de 2012) 
15.	Posteriormente, em nova reestruturação remuneratória estabelecida pela MPv 431, de 14/5/2008 (convertida na Lei 11.784/2008, de 22/8/2008) e com efeitos financeiros a partir de 1/5/2008, ficou ressalvado que a parcela complementar não seria absorvida por ocasião da então reestruturação implantada. Veja-se a redação do artigo 13 da MPv, que não foi alterado quando convertido em Lei:
Art. 13.  A parcela complementar de que tratam os §§ 2o e 3o do art. 15 da Lei no 11.091, de 12 de janeiro de 2005, não será absorvida por força dos aumentos remuneratórios decorrentes das alterações realizadas na Lei no11.091, de 12 de janeiro de 2005, em virtude das alterações impostas pelos arts. 12 e 15 desta Lei. 
16.	De idêntica forma, as reestruturações salariais posteriores (Leis 12.772/2012 e 13.325/2016) também determinaram a não absorção da parcela complementar. Veja-se o artigo 43 da Lei 12.772/2012, com redação dada pela Lei 13.325/2016:
Art. 43. A parcela complementar de que tratam os §§ 2º e 3º do art. 15 da Lei nº 11.091, de 12 de janeiro de 2005, não será absorvida por força dos aumentos remuneratórios com efeitos financeiros no período de 2013 a 2017. (Redação dada pela Lei nº 13.325, de 2016) 
17.	Muito embora a MPv em questão, bem como as Leis 12.772/2012 e 13.325/2016, tenham determinado a não absorção da parcela complementar por ocasião das novas estruturas remuneratórias então implantadas, ela não ressalvou os efeitos financeiros já então aplicados pela Lei 11.091/2005. Ou seja, operou-se efeito ex nunc no que tange a não absorção em questão, podendo valer tão somente a partir do momento em que foi estabelecida. Neste sentido têm sido as decisões desta Corte sobre a questão, conforme Acórdão 3504/2018-TCU-Segunda Câmara, de 8/5/2018, relatora Ana Arraes.
18.	Dessa forma, é necessário avaliar se o cálculo da parcela complementar, incluída na ficha financeira de maio de 2005, observou a fórmula de cálculo estabelecida no art. 15, § 2º, da Lei 11.091/2005 (parcela complementar = provento básico de maio de 2005 - provento básico de dezembro de 2004 - GT - GEAT) ;
19.	O quadro a seguir permite maior clareza nessa verificação, a partir das informações financeiras constantes da peça 3:
	Mês/ano
	Provento básico (R$) (B) 
	GT (R$) 
	GEAT (R$) 
	Parcela complementar devida (R$) (=A-B) 
	Soma (R$) (A) 

	dez/04
	1.752,74
	262,91
	265
	não se aplica
	2.280,65

	mai/05
	1.755,01
	-
	-
	525,64
	2.280,65

	abr/08
	1.926,24
	-
	-
	354,41
	2.280,65

Fonte: Sefip
20.	Diante do exposto, constata-se que a parcela complementar a ser paga desde abril/2008 deveria ser R$354,41 (R$2.280,65 - R$1.926,24) . Logo, o valor constante do ato de aposentadoria, editado em 2012, está incorreto. 
21.	O valor que consta tanto do ato Sisac quanto no contracheque atual do interessado é R$138,36, de modo que será proposto que o ato seja apreciado pela legalidade com determinação para que a unidade jurisdicionada corrija tanto no Sisac quanto no Siape o valor da VBC para R$354,41.
22.	Cabe destacar que esta parcela complementar integra o vencimento básico para todos os efeitos, conforme estabelecido no artigo 15, §3º, da Lei 11.091/2005. Portanto, após a correção da rubrica em menção, o valor pago a título de anuênios terá o seu valor aumentado, em vista do aumento da respectiva base de cálculo.
Ato de Luiz Roberto Dondalski
23.	Consta do ato a rubrica Vencimento Básico Complementar, originada do art. 15 da Lei 11.091, de 12/1/2005. Referida lei reestruturou a carreira do cargo ocupado pela interessada e estabeleceu uma parcela complementar, em seu art. 15, de caráter temporário, que deveria ser absorvida ao longo do tempo. In verbis:
Art. 15. O enquadramento previsto nesta Lei será efetuado de acordo com a Tabela de Correlação, constante do Anexo VII desta Lei.
 (....) 
§ 2º Na hipótese de o enquadramento de que trata o § 1º deste artigo resultar em vencimento básico de valor menor ao somatório do vencimento básico, da Gratificação Temporária - GT e da Gratificação Específica de Apoio Técnico-Administrativo e Técnico-Marítimo às Instituições Federais de Ensino - GEAT, considerados no mês de dezembro de 2004, proceder-se-á ao pagamento da diferença como parcela complementar, de caráter temporário. (Vide Lei nº 12.772, de 2012) 
§ 3º A parcela complementar a que se refere o § 2º deste artigo será considerada para todos os efeitos como parte integrante do novo vencimento básico, e será absorvida por ocasião da reorganização ou reestruturação da carreira ou tabela remuneratória, inclusive para fins de aplicação da tabela constante do Anexo I-B desta Lei. (Vide Lei nº 12.772, de 2012) 
24.	Posteriormente, em nova reestruturação remuneratória estabelecida pela MPv 431, de 14/5/2008 (convertida na Lei 11.784/2008, de 22/8/2008) e com efeitos financeiros a partir de 1/5/2008, ficou ressalvado que a parcela complementar não seria absorvida por ocasião da então reestruturação implantada. Veja-se a redação do artigo 13 da MPv, que não foi alterado quando convertido em Lei:
Art. 13.  A parcela complementar de que tratam os §§ 2o e 3o do art. 15 da Lei no 11.091, de 12 de janeiro de 2005, não será absorvida por força dos aumentos remuneratórios decorrentes das alterações realizadas na Lei no11.091, de 12 de janeiro de 2005, em virtude das alterações impostas pelos arts. 12 e 15 desta Lei. 
25.	De idêntica forma, as reestruturações salariais posteriores (Leis 12.772/2012 e 13.325/2016) também determinaram a não absorção da parcela complementar. Veja-se o artigo 43 da Lei 12.772/2012, com redação dada pela Lei 13.325/2016:
Art. 43. A parcela complementar de que tratam os §§ 2º e 3º do art. 15 da Lei nº 11.091, de 12 de janeiro de 2005, não será absorvida por força dos aumentos remuneratórios com efeitos financeiros no período de 2013 a 2017. (Redação dada pela Lei nº 13.325, de 2016) 
26.	Muito embora a MPv em questão, bem como as Leis 12.772/2012 e 13.325/2016, tenham determinado a não absorção da parcela complementar por ocasião das novas estruturas remuneratórias então implantadas, ela não ressalvou os efeitos financeiros já então aplicados pela Lei 11.091/2005. Ou seja, operou-se efeito ex nunc no que tange a não absorção em questão, podendo valer tão somente a partir do momento em que foi estabelecida. Neste sentido têm sido as decisões desta Corte sobre a questão, conforme Acórdão 3504/2018-TCU-Segunda Câmara, de 8/5/2018, relatora Ana Arraes.
27.	Dessa forma, é necessário avaliar se o cálculo da parcela complementar, incluída na ficha financeira de maio de 2005, observou a fórmula de cálculo estabelecida no art. 15, § 2º, da Lei 11.091/2005 (parcela complementar = provento básico de maio de 2005 - provento básico de dezembro de 2004 - GT - GEAT) ;
28.	O quadro a seguir permite maior clareza nessa verificação, a partir das informações financeiras constantes da peça 4:
	Mês/ano
	Provento básico (R$) (B) 
	GT (R$) 
	GEAT (R$) 
	Parcela complementar devida (R$) (=A-B) 
	Soma (R$) (A) 

	dez/04
	1.752,74
	262,91
	265
	não se aplica
	2.280,65

	mai/05
	1.807,66
	-
	-
	472,99
	2.280,65

	abr/08
	2.255,26
	-
	-
	25,39
	2.280,65

Fonte: Sefip
29.	Diante do exposto, constata-se que a parcela complementar a ser paga desde abril/2008 deveria ser R$25,39 (R$2.280,65 - R$2.255,26) . Logo, o valor constante do ato de aposentadoria, editado em 2014, está incorreto. 
30.	O valor que consta tanto do ato Sisac quanto do contracheque atual é R$103,71, de modo que será proposto que o ato seja apreciado pela legalidade com determinação para que a unidade jurisdicionada corrija tanto no Sisac quanto no Siape o valor da VBC para R$8,69.
31.	Cabe destacar que esta parcela complementar integra o vencimento básico para todos os efeitos, conforme estabelecido no artigo 15, §3º, da Lei 11.091/2005. Portanto, após a correção da rubrica em menção, o valor pago a título de anuênios terá o seu valor reduzido, em vista da redução da respectiva base de cálculo.
Ato de Maria Dalva Leal
32.	Trata-se de ato de alteração de aposentadoria, com o acréscimo de novos tempos de serviço. O ato inicial foi julgado legal nos autos do TC-Processo 036.862/2012-6. Consta do novo ato a rubrica Vencimento Básico Complementar, parcela que não constava do ato inicial.
33.	Referida rubrica se originou do art. 15 da Lei 11.091, de 12/1/2005. Referida lei reestruturou a carreira do cargo ocupado pela interessada e estabeleceu uma parcela complementar, em seu art. 15, de caráter temporário, que deveria ser absorvida ao longo do tempo. In verbis:
Art. 15. O enquadramento previsto nesta Lei será efetuado de acordo com a Tabela de Correlação, constante do Anexo VII desta Lei.
 (....) 
§ 2º Na hipótese de o enquadramento de que trata o § 1º deste artigo resultar em vencimento básico de valor menor ao somatório do vencimento básico, da Gratificação Temporária - GT e da Gratificação Específica de Apoio Técnico-Administrativo e Técnico-Marítimo às Instituições Federais de Ensino - GEAT, considerados no mês de dezembro de 2004, proceder-se-á ao pagamento da diferença como parcela complementar, de caráter temporário. (Vide Lei nº 12.772, de 2012) 
§ 3º A parcela complementar a que se refere o § 2º deste artigo será considerada para todos os efeitos como parte integrante do novo vencimento básico, e será absorvida por ocasião da reorganização ou reestruturação da carreira ou tabela remuneratória, inclusive para fins de aplicação da tabela constante do Anexo I-B desta Lei. (Vide Lei nº 12.772, de 2012) 
34.	Posteriormente, em nova reestruturação remuneratória estabelecida pela MPv 431, de 14/5/2008 (convertida na Lei 11.784/2008, de 22/8/2008) e com efeitos financeiros a partir de 1/5/2008, ficou ressalvado que a parcela complementar não seria absorvida por ocasião da então reestruturação implantada. Veja-se a redação do artigo 13 da MPv, que não foi alterado quando convertido em Lei:
Art. 13.  A parcela complementar de que tratam os §§ 2o e 3o do art. 15 da Lei no 11.091, de 12 de janeiro de 2005, não será absorvida por força dos aumentos remuneratórios decorrentes das alterações realizadas na Lei no11.091, de 12 de janeiro de 2005, em virtude das alterações impostas pelos arts. 12 e 15 desta Lei. 
35.	De idêntica forma, as reestruturações salariais posteriores (Leis 12.772/2012 e 13.325/2016) também determinaram a não absorção da parcela complementar. Veja-se o artigo 43 da Lei 12.772/2012, com redação dada pela Lei 13.325/2016:
Art. 43. A parcela complementar de que tratam os §§ 2º e 3º do art. 15 da Lei nº 11.091, de 12 de janeiro de 2005, não será absorvida por força dos aumentos remuneratórios com efeitos financeiros no período de 2013 a 2017. (Redação dada pela Lei nº 13.325, de 2016) 
36.	Muito embora a MPv em questão, bem como as Leis 12.772/2012 e 13.325/2016, tenham determinado a não absorção da parcela complementar por ocasião das novas estruturas remuneratórias então implantadas, ela não ressalvou os efeitos financeiros já então aplicados pela Lei 11.091/2005. Ou seja, operou-se efeito ex nunc no que tange a não absorção em questão, podendo valer tão somente a partir do momento em que foi estabelecida. Neste sentido têm sido as decisões desta Corte sobre a questão, conforme Acórdão 3504/2018-TCU-Segunda Câmara, de 8/5/2018, relatora Ana Arraes.
37.	Dessa forma, é necessário avaliar se o cálculo da parcela complementar, incluída na ficha financeira de maio de 2005, observou a fórmula de cálculo estabelecida no art. 15, § 2º, da Lei 11.091/2005 (parcela complementar = provento básico de maio de 2005 - provento básico de dezembro de 2004 - GT - GEAT) ;
38.	O quadro a seguir permite maior clareza nessa verificação, a partir das informações financeiras constantes da peça 5:
	Mês/ano
	Provento básico (R$) (B) 
	GT (R$) 
	GEAT (R$) 
	Parcela complementar devida (R$) (=A-B) 
	Soma (R$) (A) 

	dez/04
	851,67
	127,75
	180
	não se aplica
	1.159,42

	mai/05
	1.061,81
	-
	-
	97,61
	1.159,42

	abr/08
	1.280,68
	-
	-
	-
	1.280,68

Fonte: Sefip
39.	Diante do exposto, constata-se que não deveria haver parcela complementar a ser paga em abril/2008. Logo, o valor constante do ato de aposentadoria, editado em 2015, é indevido. 
40.	Como a rubrica em menção foi cadastrada no ato, será proposto que o ato seja apreciado pela ilegalidade.
41.	Cabe destacar que esta parcela complementar integra o vencimento básico para todos os efeitos, conforme estabelecido no artigo 15, §3º, da Lei 11.091/2005. Portanto, após o expurgo da rubrica em menção, o valor pago a título de anuênios terá o seu valor reduzido, em vista da redução da respectiva base de cálculo.
CONCLUSÃO
42.	Diante do exposto, entende-se pertinente propor: a legalidade dos atos de Locivo Leo Friedrich, Luiz Antonio Thereza, Luiz Fernando Munhoz da Rocha e Luiz Roberto Dondalski, com determinação para que, à exceção de Luiz Antonio Thereza, relativamente à rubrica 'Vencimento Básico Complementar (VBC) ', sejam corrigidos os valores atualmente pagos aos aposentadose os valores que constam dos respectivos atos Sisac; e a ilegalidade do ato de Maria Dalva Leal, o qual incluiu de forma indevida a vantagem VBC.
PROPOSTA DE ENCAMINHAMENTO
43.	Ante o exposto, propõe-se:
a) considerar legais e conceder o registro do ato de Luiz Antonio Thereza (CPF XXX.646.109-XX) ;
b) considerar legais os atos de Locivo Leo Friedrich (CPF XXX.281.280-XX) , Luiz Fernando Munhoz da Rocha (CPF XXX.171.249-XX) e Luiz Roberto Dondalski (CPF XXX.914.569-XX) , com determinação para que, relativamente à rubrica Vencimento Básico Complementar (VBC) sejam corrigidos os valores atualmente pagos aos inativos, bem como que seja feita a correção dos valores constantes dos respectivos atos Sisac; e
c) considerar ilegal e negar o registro do ato de Maria Dalva Leal (CPF XXX.543.118-XX) ;"
É o relatório.

não há

Procurador Júlio Marcelo de Oliveira.

ATOS DE APOSENTADORIA. UFPR. LEGALIDADE DE DOIS ATOS. ILEGALIDADE DOS DEMAIS. NÃO ABSORÇÃO TOTAL OU PARCIAL DA PARCELA VENCIMENTO BÁSICO COMPLEMENTAR - VBC. NECESSIDADE DE CORREÇÃO DO VALOR DESSA RUBRICA EM 2 ATOS E EXCLUSÃO EM UM DOS ATOS. DETERMINAÇÕES. CIÊNCIA.

APOSENTADORIA (APOS)

Secretaria de Fiscalização de Pessoal (Sefip).

Em exame, 5 (cinco) atos de aposentadoria (dois de concessão inicial e três de alteração) emitidos pela Universidade Federal do Paraná (UFPR) .
A Secretaria de Fiscalização de Pessoal (Sefip) propõe a ilegalidade de um dos atos e a legalidade dos demais[footnoteRef:2], proposta a que anui o MP/TCU[footnoteRef:3]: [2:  Peças 12-13.]  [3:  ] 
 (i) legalidade do ato de aposentadoria (inicial) de Luiz Antonio Thereza;
 (ii) a legalidade dos atos de Locivo Leo Friedrich, Luiz Fernando Munhoz da Rocha e Luiz Roberto Dondalski, com determinação para que, relativamente à rubrica 'Vencimento Básico Complementar (VBC) ', sejam corrigidos os valores atualmente pagos aos aposentados e os valores que constam dos respectivos atos Sisac;
 (iii) a ilegalidade do ato de Maria Dalva Leal, o qual incluiu, indevidamente, a rubrica - Vencimento Básico complementar - VBC.
3.	Acolho em parte as análises e encaminhamentos empreendidos pela unidade instrutiva especializada e que foram acompanhados pelo Ministério Público de Contas, considerando que os atos de Locivo Leo Friedrich e Luiz Roberto Dondalski também devem ser julgados ilegais, conforme ponderações a seguir.
4.	O ato de aposentadoria inicial de Luiz Antônio Thereza deve ser julgado pela legalidade sem determinação, ante a não constatação de irregularidades ou pagamentos indevidos em seu contracheque.  
5.	Nos atos de aposentadoria de Locivo Leo Friedrich (alteração) , Luiz Fernando Munhoz da Rocha (alteração) , Luiz Roberto Dondalski (inicial) e Maria Dalva Leal (alteração) constam a rubrica Vencimento Básico Complementar (VBC) .
6.	Tal rubrica resulta da diferença, em valores de dezembro de 2004, entre o vencimento básico previsto na tabela instituída pela Lei 11.091/2005 e o somatório do antigo vencimento básico, da gratificação temporária (GT) e da gratificação específica de apoio técnico-administrativo e técnico-marítimo (GEAT) , ambas excluídas das vantagens dos integrantes do plano de carreira, conforme disposto no §2º, art. 15, da Lei 11.091/2005.
7.	Conforme §3º do mesmo artigo, essa parcela foi considerada para todos os efeitos como parte integrante do novo vencimento básico, e deveria ter sido "absorvida por ocasião da reorganização ou reestruturação da carreira ou tabela remuneratória".
8.	Posteriormente, a Medida Provisória 431/2008, convertida na Lei 11.784/2008, e as leis 12.772/2012 e 13.325/2016 concederam reestruturações remuneratórias, mas estabeleceram, com efeitos financeiros a partir de suas respectivas publicações, que a parcela complementar VBC não seria "absorvida por força dos aumentos remuneratórios decorrentes das alterações realizadas na Lei 11.091/2005".
9.	Mesmo que a Medida Provisória 431 e as leis supervenientes tenham determinado que não se procedesse a essas absorções por ocasião das novas estruturas remuneratórias, não há comando em tais normativos acerca das parcelas já absorvidas até a mencionada medida provisória e abarcadas pela redação original da Lei 11.091/2005.
10.	Nesse contexto, a unidade instrutiva avaliou se o cálculo da parcela complementar, incluída nas fichas financeiras de maio de 2005, observou a fórmula de cálculo estabelecida no art. 15, § 2º, da Lei 11.091/2005 (parcela complementar = provento básico de maio de 2005 - provento básico de dezembro de 2004 - GT - GEAT) .
11.	Com base nessa avaliação, restaram demonstradas as seguintes diferenças entre os valores de VBC:
ato de Locivo Leo Friedrich - a parcela complementar a ser paga desde abril/2008 deveria ser R$ 8,69 (R$1201,91- R$1.193,22) e o que consta do ato é R$ 25,79 e do contracheque atual é R$41,55;
ato de Luiz Fernando Munhoz da Rocha - a parcela complementar a ser paga desde abril/2008 deveria ser R$ 354,41 (R$2.280,65 - R$1.926,24) e o valor que consta tanto do ato Sisac quanto no contracheque atual do interessado é R$ 138,36;
 ato de Luiz Roberto Dondalski - a parcela complementar a ser paga desde abril/2008 deveria ser R$ 25,39 (R$2.280,65 - R$2.255,26) e o valor que consta tanto do ato Sisac quanto do contracheque atual é R$103,71;
 ato de Maria Dalva Leal - não deveria haver parcela complementar a ser paga em abril/2008 (R$ 1.159,42 - R$ 1.280,68) e consta do ato Sisac R$ 64,57 e do contracheque atual R$ 94,57.
12.	Nessas circunstâncias, à exceção do ato de Luiz Fernando Munhoz da Rocha, os atos acima devem ser julgados ilegais, considerando os pagamentos irregulares, devendo ser determinado à unidade jurisdicionada a correção dos valores de VBC nos atos de Locivo Leo Friedrich e Luiz Roberto Dondalskie, que estão sendo pagos a maior, e a supressão do pagamento de tal rubrica no ato de Maria Dalva Leal.   
13.	A Sefip destaca, ainda, que esta parcela complementar integra o vencimento básico para todos os efeitos, conforme estabelecido no artigo 15, §3º, da Lei 11.091/2005. Portanto, após a correção da rubrica em menção, o valor pago a título de anuênio terá o seu valor reduzido, em vista da redução da respectiva base de cálculo.
14.	Por fim, destaco que os atos em análise ingressaram no Tribunal há menos de cinco anos. Assim, não se fez necessária a instauração do contraditório, segundo o entendimento estabelecido pelo Acórdão 587/2011-TCU-Plenário, de relatoria do ministro Valmir Campelo.
Diante do exposto, manifesto-me pela aprovação do acórdão que ora submeto à apreciação deste Colegiado.
TCU, Sala das Sessões Ministro Luciano Brandão Alves de Souza, em 22 de setembro de 2020.
Weder de Oliveira 
Relator